【裁判字號】    99,消債更,10
【裁判日期】    991130
【裁判案由】    更生事件
【裁判全文】
臺灣臺東地方法院民事裁定            99年度消債更字第10號
聲  請  人  林曉薇
代  理  人  林長振律師
上列當事人聲請更生事件，本院裁定如下：
    主  文
聲請駁回。
程序費用由聲請人負擔。
    理  由
一、按聲請更生或清算不合程式或不備其他要件者，法院應以裁
    定駁回之，消費者債務清理條例第8 條定有明文。債務人與
    金融機構協商成立者，不得聲請更生或清算，但因不可歸責
    於己之事由，致履行顯有重大困難者，不在此限；債務人於
    本條例施行前，依金融主管機關協調成立之中華民國銀行公
    會會員辦理消費金融案件無擔保債務協商機制與金融機構成
    立之協商，準用之，復為消費者債務清理條例第151條第5項
    及第6 項所明定。蓋債之關係乃以當事人間之信賴關係為基
    礎，係社會經濟之重要支柱，故當事人於以法律行為追求自
    己利益之際，亦應顧及對方之利益，並考量債權債務在社會
    上之作用，本於誠實及信用之原則，行使債權及履行債務。
    準此，對於已陷入經濟上困境之消費者，若任其於惡性循環
    之債務窘境中自生自滅，將衍生嚴重之社會問題，難以維持
    安定之社會經濟秩序，為兼顧債權人、債務人雙方之利益，
    對陷於經濟上困境之消費者，應允其於消費者債務清理條例
    施行後，得選擇重建型之更生程序或清算型之清算程序清理
    其債務，藉此妥適調整債務人與債權人及其他利害關係人間
    之權利義務關係，以保障債權人獲得公平受償及謀求消費者
    經濟生活重建復甦之機會。惟對於已與金融機構協商成立，
    或於本條例施行前，已依金融主管機關協調成立之中華民國
    銀行公會會員辦理消費金融案件無擔保債務協商機制與金融
    機構成立協商之債務人，若非因不可歸責於己之事由，致履
    行顯有重大困難，而僅係為圖謀減免債務，不為債務之履行
    ，則不僅有違誠信原則，亦不符契約本旨。從而，為避免肇
    致道德危險，依消費者債務清理條例第151 條第5項及第6項
    之規定，當不得聲請更生或清算。
二、本件聲請意旨略以：聲請人有不能清償債務之情事，雖於消
    費者債務清理條例施行前曾依中華民國銀行公會會員辦理消
    費金融案件無擔保債務協商機制與金融機構成立協商，約定
    其自民國95年6 月起每月還款新臺幣（下同）11,769元，然
    因聲請人於96年初離婚，一切生活需要均須自理，且其名下
    自小客車本由前配偶陳登是使用，累計積欠牌照稅、燃料稅
    、罰鍰近200,000 元，其於離婚後遭追繳執行，故聲請人係
    因不可歸責於己之事由，致履行顯有重大困難，且無擔保或
    無優先權之債務總額未逾12,000,000元，復未經法院裁定開
    始清算程序或宣告破產，爰向本院聲請裁定准予更生云云。
三、聲請人固以前揭情詞主張其因不可歸責於己之事由，以致履
    行顯有重大困難為由云云。然而，縱使聲請人上開主張事實
    為真，聲請人既然同意其前配偶陳登是使用登記於聲請人名
    下之自小客車，自應承擔因此同意所衍生之風險，尚難逕謂
    因該自小客車所生稅金及罰鍰，與其毫無關係而不可歸責於
    己；況且，聲請人陳報累計牌照稅、燃料稅、罰款高達將近
    200,000 元之多，參以我國稅法規定之牌照稅及燃料稅徵收
    標準，此200,000 元數額之大部分應均係遭受罰款所致，本
    院要難棄諸違規遭受罰款之事實於不顧，遽謂此支出不可歸
    責於聲請人；再者，該自小客車應屬有價之物，聲請人亦非
    不得出賣該自小客車，藉之償還債務。茲聲請人經本院通知
    提出相關證據釋明不可歸責之原因後（見本院卷第81頁），
    仍未能提出足資釋明聲請人係因不可歸責於己之事由，致履
    行顯有重大困難之證據，本院當難逕認聲請人合乎開始更生
    程序之要件。
四、綜上所述，聲請人應非係因不可歸責於己之事由，以致履行
    顯有重大困難；聲請人聲請開始更生程序，核與消費者債務
    清理條例第151 條第5項及第6項所規定之要件不符，應予駁
    回。
五、據上論結，依消費者債務清理條例第8 條及第15條，民事訴
    訟法第95條及第78條之規定，裁定如主文。
中    華    民    國    99    年    11    月    30    日
                        民事庭法  官  陳谷鴻
如不服本裁定，應於裁定送達後10日內，以書狀向本院提出抗告
，並繳納抗告費新臺幣1,000元。
以上正本證明與原本無異。
中    華    民    國    99    年    11    月    30    日
                              書記官  張俊良

司法院資訊處製作；財團法人民間司法改革基金會備份。
